【裁判字號】    99,訴緝,48
【裁判日期】    990430
【裁判案由】    偽造文書等
【裁判全文】
臺灣高雄地方法院刑事判決              99年度訴緝字第48號
公  訴  人  臺灣高雄地方法院檢察署檢察官
被      告  甲○○
上列被告因偽造文書等案件，經檢察官提起公訴（97年度偵字第
7974號），本院判決如下：
    主  文
甲○○共同犯詐欺取財罪，處有期徒刑壹年陸月，減為有期徒刑
玖月；扣案之摩托羅拉廠牌行動電話壹支（序號：00000000
0000000 ，不含門號0000000000之SIM 卡壹枚）沒收。又共同犯
詐欺取財罪，未遂，處有期徒刑拾月，減為有期徒刑伍月；扣案
之摩托羅拉牌行動電話壹支（序號：000000000000000 ，不含門
號0000000000之SIM 卡壹枚）沒收。應執行有期徒刑壹年；扣案
之摩托羅拉牌行動電話壹支（序號：000000000000000 ，不含門
號0000000000之SIM 卡壹枚）沒收。
    事  實
一、綽號「小林」之男子為首之兩岸電話詐欺集團，在大陸地區
    以綽號「小林」之男子為首，負責擬定詐騙計畫及指揮綜理
    所有詐諞相關事宜，並在大陸地區僱用多名姓名年籍不詳之
    成年人；陳重儀則擔任該詐騙集團臺灣地區之負責人，以其
    持用摩托羅拉牌行動電話搭配門號0000000000之SIM 卡，與
    在大陸地區之該名綽號「小林」之男子聯繫、收購人頭帳戶
    做為將所詐得款項匯予該名綽號「小林」之男子（俗稱後送
    ）之用，並延攬人員成為集團成員，擔任車手、把風、取款
    等工作。其詐騙方式係由在大陸地區之詐欺集團成員假冒戶
    政事務所人員、地檢署檢察官，自大陸地區撥打電話予在臺
    灣地區之人，詐稱：個人身分、帳戶資料遭人利用，涉及不
    法行為，要求報告所有帳戶資料，並需將存放金融機構之存
    款提領出來，暫時交由地檢署保管，否則將凍結所有帳戶內
    之存款云云，並由陳重儀以電話指揮臺灣地區之成員（俗稱
    車手）至指定交款地點取款（俗稱衝現場），迨受騙之民眾
    提領存款後，即推由衝現場之其中1 名車手假冒書記官身分
    ，出示陳重儀事先交付、偽造之書記官服務證予受騙民眾，
    致受騙之民眾誤信該人確係書記官，而交付財物與該名車手
    ，其餘在場之車手則負責開車接應或把風工作。甲○○於96
    年1 、2 月間起，參加陳重儀等人詐欺集團並擔任車手，與
    如附表編號1 、2 所載陳重儀（陳重儀此部分所涉犯行，業
    經臺灣高等法院高雄分院判處有罪確定）、黃居仲、黃寶輝
    、劉明錫（上開3 人涉案部分，業經臺灣士林地方法院判處
    有罪確定）、綽號「小林」之男子及其餘姓名年籍不詳、已
    成年之集團成員，共同基於意圖為自己不法所有、行使偽造
    特種文書、僭行公務員職務之犯意聯絡，分別於附表編號1
    、2 所示之時間，由在大陸地區之詐欺集團成員以電話聯絡
    蔡銘德，以附表編號1 、2 所示之方式，向蔡銘德施以詐術
    後，由綽號「小林」之男子以電話聯繫陳重儀，並告知取款
    地點、對象，陳重儀再以電話指示甲○○偕同黃居仲、黃寶
    輝、劉明錫前往如附表編號1 、2 所示之地點，再由黃居仲
    假冒「朱建仁書記官」名義，持陳重儀所交付之偽造書記官
    服務證，向蔡銘德收取款項，所詐得之款項扣除黃居仲、甲
    ○○之報酬後，全數交付與陳重儀（詳細之詐欺方式、金額
    、參與之人及分工模式，詳如附表編號1 、2 所載），足生
    損害於蔡銘德、地檢署之公信力。嗣於96年4 月2 日下午1
    時30分許，劉明錫車載甲○○、黃居仲、黃寶輝再度前往蔡
    銘德住處取款時，為警當場逮捕黃居仲、黃寶輝2 人，始循
    線查獲上情，並扣得陳重儀所有上開摩拖羅拉牌行動電話1
    支。
二、案經高雄市政府警察局移請臺灣高雄地方法院檢察署檢察官
    偵查起訴。
    理  由
一、被告甲○○所犯係法定刑為死刑、無期徒刑、最輕本刑為3
    年以上有期徒刑以外之罪，於準備程序進行中被告就被訴事
    實為有罪陳述，由受命法官告知簡式審判程序要旨並聽取其
    與檢察官之意見，經被告同意適用簡式審判程序後，本院亦
    認無不得或不宜改依簡式審判程序進行之處，爰依刑事訴訟
    法第273 條之1 第1 項、第284 條之1 規定，本院合議庭裁
    定由受命法官獨任進行簡式審判程序，合先敘明。
二、本件犯罪事實之認定：
    被告甲○○確有於附表編號1 、2 所示之時間，經陳重儀指
    示，分別與黃居仲、劉明錫、黃寶輝，前往附表編號1 、2
    所示地點，由黃居仲持陳重儀所交付偽造之「朱建仁書記官
    」服務證，假冒「朱建仁書記官」名義，先後2 次向被害人
    蔡銘德取款100 萬元及80萬元未得逞之事實，業據被告甲○
    ○坦承不諱，核與陳重儀、黃仲居、黃寶輝等證述之情節相
    符，並經證人詹燦國、證人即被害人蔡銘德證述明確，復有
    共犯陳重儀所有之摩托羅拉廠牌行動電話1 支扣案可佐。是
    依上開卷附之各項物證、人證等補強證據，已足資擔保被告
    甲○○於本院審理中所為之上開任意性自白之真實性，堪信
    為真實。
三、論罪科刑：
  1.被告甲○○就如附表編號1 、2 所載之2 次犯行，各次犯行
    所為與詐欺集團成年成員共同冒充公務員行使職權之行為，
    均係犯刑法第158 條第1 項之僭行公務員職權罪；所為與詐
    欺集團成年成員共同持偽造之「書記官服務證」持向被害人
    蔡銘德行使之行為，均係犯同法第216 條、第212 條行使偽
    造特種文書罪；被告與詐欺集團成員共同詐騙被害人蔡銘德
    之行為，其就附表編號1 之第1 次詐欺取財既遂之行為，係
    犯刑法第339 條第1 項之詐欺取財既遂罪；其就附表編號2
    之第2 次詐欺取財未遂之行為，係犯同法第339 條第3 項、
    第1 項之詐欺取財未遂罪。又被告與詐欺集團成年成員共同
    偽造特種文書（書記官服務證）之低度行為，為行使之高度
    行為所吸收，不另論罪。所犯上開之罪，與陳重儀、黃居仲
    、黃寶輝、劉明錫、綽號「小林」之成年男子及姓名年籍不
    詳之詐欺集團成員多人間，有犯意之聯絡及行為分擔，應論
    以共同正犯。且其於每次詐騙行為過程中，於密接之時間，
    以僭行公務員職權、行使偽造之特種文書（書記官服務證）
    為手段，遂行向被害人蔡銘德詐得金錢之目的，是以被告所
    犯僭行公務員職務罪、行使偽造特種文書罪、詐欺取財罪等
    3 罪間，均應認係一行為觸犯數罪名，為想像競合犯，應依
    刑法第55條之規定，其第1 次犯行從一重論以刑法第339 條
    第1 項之詐欺取財既遂罪；其第2 次犯行從一重論以同法第
    339 條第3 項、第1 項之詐欺取財未遂罪，其第2 次為未遂
    犯，依刑法第25條第2 項規定減輕其刑。又被告上開2 次犯
    行，係於第1 次以上開附表編號1 之方式詐欺取財既遂後，
    又另行起意以附表編號2 之方式施行詐術詐騙被害人未遂，
    雖其詐騙之對象係同一被害人，但被告並非基於一個詐騙決
    意，使被害人分次付款，而係分次之詐騙行為，被害人分次
    付款（第2 次未遂），且其2 次犯行係可分之數行為，係屬
    數罪，應予分論併罰。
  2.爰審酌被告甲○○均年輕力壯，不圖以正當工作賺取金錢，
    竟思不勞而獲，共同參與詐欺集團擔任車手，且冒用公務員
    之職銜及姓名針對年長之被害人進行施詐，嚴重影響司法形
    象，惡性非輕，兼衡其素行、犯罪之動機、目的、手段及所
    詐得之金額為100 萬元，惟念其犯罪後坦承犯行，尚有悔意
    等一切情狀，分別量處如主文所示之刑，以示懲儆。又被告
    甲○○係於96年4 月24日以前犯上開之2 罪，應依中華民國
    96 年 罪犯減刑條例第2 條第1 項第3 款之規定各減其宣告
    刑期2 分之1 ，並定其應執行刑。
四、沒收部分：
  (一)扣案之摩托羅拉牌行動電話1 支（不含0000000000號SIM 卡
    1 枚），乃共犯陳重儀所有分別供附表編號1 、2 所示各犯
    罪所用之物，業經陳重儀陳明在卷，基於共犯責任共同原則
    ，應依刑法第38條第1 項第2 款規定，於被告甲○○各罪主
    文項下宣告沒沒收之。至於上開行動電話內含中華電信門號
    0000000000號之SIM 卡1 枚，雖中華電信行動電話門號核發
    後，中華電信公司即不再向申請人收回SIM 卡，此有中華電
    信股份有限公司客戶服務處97年3 月6 日信客年一(一)警
    （97）字第073 號可參，惟因該門號之申請人為徐菁婉，並
    非陳重儀所申請，有中華電信用戶資料查詢1 份在卷可證（
    見本院97年度訴字第806 號卷第78頁），是上開門號SIM 卡
    即非陳重儀所有之物，爰不予宣告沒收。
  (二)另共犯黃居仲交付被害人蔡銘德之「地檢署收據公文」1 紙
    ，為偽造之公文書，惟因該文書已經共犯持以行使分別交付
    予蔡銘德，已非被告所屬詐騙集團成員所有，爰不予宣告沒
    收。至於共犯黃居仲向被害人蔡銘德出示之偽造書記官服務
    證1 張，未經扣案，無證據證明尚仍存在，為免將來執行之
    困難，爰不予宣告沒收之。
據上論斷，應依刑事訴訟法第273 條之1 第1 項、第284 條之1
、第299 條第1 項前段，刑法第28條、第158 條第1 項、第216
條、第212 條、第339 條第1 項、第3 項、第25條第2 項、第55
條、第38條第1 項第2 款、第51條第5 款、第9 款，中華民國96
年罪犯減刑條例第2 條第1 項第3 款、第7 條，刑法施行法第1
條之1 ，判決如主文。
本案經檢察官黃子宜到庭執行職務。
中    華    民    國    99    年    4     月    30    日
                  刑事第十二庭  法  官  王品惠
以上正本證明與原本無異。
如不服本判決應於收受本判決後10日內向本院提出上訴書狀，並
應敘述具體理由，如未敘述上訴理由者，應於上訴期間屆滿後20
日內補提理由書狀於本院（均須按他造當事人之人數附繕本）「
切勿逕送上級法院」。
中    華    民    國    99    年    4     月    30    日
                                書記官  李文廣
附錄本案論罪科刑所適用之法條
中華民國刑法第158 條第1 項
冒充公務員而行使其職權者，處3 年以下有期徒刑、拘役或5 百
元以下罰金。
中華民國刑法第216 條
行使第210 條至第215 條之文書者，依偽造、變造文書或登載不
實事項或使登載不實事項之規定處斷。
中華民國刑法第212條
偽造、變造護照、旅券、免許證、特許證及關於品行、能力服務
或其他相類之證書、介紹書，足以生損害於  眾或他人者，處1
年以下有期徒刑、拘役或3百元以下罰金。
中華民國刑法第339條
意圖為自己或第三人不法之所有，以詐術使  將本人或第三人之
物交付者，處5 年以下有期徒刑、拘役或科  併科1 千元以下罰
金。
以前項方法得財產上不法之利益或使第三人  之者，亦同。
前2項之未遂犯罰之。
附表
┌──┬───┬───────────────────────────┐
│編號│被害人│詐騙手法及情情節                                      │
├──┼───┼───────────────────────────┤
│ 1  │蔡銘德│  於96年3 月29日上午10時許，由在大陸地區之詐欺集團成員│
│    │（遭詐│  分別假冒戶政事務所人員、「薛維平檢察官」，並以電話聯│
│    │騙之款│  絡蔡銘德，向其佯稱：因其為他人代領身分證，且其所有之│
│    │項100 │  玉山銀行帳戶涉嫌洗錢，須將將合作金庫帳戶之存款交出監│
│    │萬元）│  管，否則將凍結其帳戶云云，蔡銘德不疑有他，依指示提領│
│    │      │  其所有之合作金庫帳戶內之存款新臺幣（下同）100 萬元，│
│    │      │  陳重儀復指示甲○○駕車搭載黃居仲前往臺北，推由黃居仲│
│    │      │  自行租車前往蔡銘德位於台北縣汐止市○○路113 巷17號。│
│    │      │  嗣於同日下午3 時許，由黃居仲假冒「朱建仁書記官」，並│
│    │      │  出示甲○○事前所交付偽造之書記官服務證，以取信於蔡銘│
│    │      │  德，蔡銘德不疑有他，誤信黃居仲確係「朱建仁書記官」，│
│    │      │  而依指示交付與黃居仲而得逞。                        │
├──┼───┼───────────────────────────┤
│ 2  │蔡銘德│  復另行起意，於同年月30日下午1 時許，推由所屬詐欺集團│
│    │      │  成員，再度撥打電話予蔡銘德，向其佯稱：其所有郵局帳戶│
│    │      │  亦涉嫌洗錢，亦須將該帳戶內之80萬元領出交付監管，才能│
│    │      │  取回前日交付監管之100 萬元云云，蔡銘德仍不疑有他，隨│
│    │      │  即前往郵局欲提領80萬元，為郵局承辦人員發現有異，蔡銘│
│    │      │  德始知受騙，乃將上情告知女婿詹燦國，並報警處理。迨至│
│    │      │  同年4 月2 日下午1 時30分許，劉明錫搭載甲○○、黃居仲│
│    │      │  及黃寶輝依指示前往再度上址蔡銘德住處，由黃寶輝負責把│
│    │      │  風，劉明錫與甲○○在車上等候、接應，並推由黃居仲假冒│
│    │      │  「朱建仁書記官」，再度欲向蔡銘德收取80萬元之際，為員│
│    │      │  警當場查獲並逮捕，而未得逞。                        │
└──┴───┴───────────────────────────┴

司法院資訊處製作；財團法人民間司法改革基金會備份。
